------------------------------------------------------------------------

---
title: "PML_Prak_Pert6"
author: "Anindya Septyani G1401221074"
date: "2024-09-15"
output:
  word_document: default
  html_document: default
---

```{r setup, include=FALSE}
knitr::opts_chunk$set(echo = TRUE)
```

# Penduga Model Berpangkat Penuh 2

## Model Regresi Linear

Model regresi linier digunakan untuk memodelkan hubungan antara variabel dependen $y$ dan satu atau lebih variabel independen $x_1, x_2, ..., x_k$. Rumus umumnya adalah:

$$
y_i= \beta_0 +\beta_1x_{i1}+\beta_2x_{i1}+...+\beta_kx_{ik}+\epsilon_i
$$

Di mana:

-   $y_i$ adalah nilai dependen pada pengamatan ke-i

-   $x_{ij}$ adalah nilai variabel independen ke-j pada pengamatan ke-i

-   $\beta_0$ adalah intercept atau konstanta

-   $\beta_j$ adalah koefisien regresi untuk variabel $x_j$, yang menujukkan perubahan rata-rata dalam y untuk setiap perubahan dalam $x_j$, dengan asumsi variabel lain konstan.

-   $\epsilon_i$ adalah error atau residual untuk pengamatan ke-i, yang diasumsikan berdistribusi normal dengan rata-rata dan varians konstan $\sigma^2$

### Asumsi dalam Regresi Linier

1.  **Linearitas:** Hubungan antara variabel dependen dan independen adalah linear
2.  **Independensi Error:** Error dari pengamatan satu tidak berkorelasi dengan error dari pengamatan lainnya.
3.  **Homoskedastisitas:** Varians error adalah konstan untuk semua nilai dari variabel independen
4.  **Normalitas Error:** Error mengikuti distribusi normal dengan rata-rata nol

### Implementasi R

```{r}
# Data Simulasi
set.seed(123)
n <- 100
k <- 3
X <- matrix(rnorm(n * k), n, k)
X <- cbind(1, X) #Menambahkan intercept 
beta <- c(2, -1, 0.5, 1.5)
epsilon <- rnorm(n)
y <- X %*% beta + epsilon

# Model Regresi Linear
model <- lm(y ~ X[, 2] + X[, 3] + X[, 4])

# Menampilkan Ringkasan Model
summary(model)
```

## Selang Kepercayaan untuk Parameter Koefisien

Selang kepercayaan memberikan rentang nilai di mana kita memperkirakan parameter populasi ($\beta_j$) berada dengan tingkat keyakinan tertentu, misalnya 95%. Jika kita membuat banyak sampel dan menghitung selang kepercayaan untuk masing-masing sampel, sekitar 95% dari selang tersebbut akan mencakup nilai parameter yang sebenarnya.

Formula untuk selang kepercayaan parameter $\beta_j$ adalah:

$$
\hat{\beta}_j \pm t_{a/2, n-p} \times SE(\hat{\beta}_j)
$$

Di mana:

-   $t_{a/2, n-p}$ adalah nilai dependen pada pengamatan ke-i

-   $SE(\hat\beta_j)$ adalah standar error dari koefisien $\hat\beta_j$, yang menunjukkan seberapa jauh nilai koefisien yang diperkirakan mungkin berbeda dari nilai sebenarnya dalam populasi.

Standar error $SE(\hat\beta_j)$ dihitung sebagai berikut

$$
SE(\hat\beta_j)= \sqrt{\hat{\sigma}^2 (X^T X)^{-1}_{jj}}
$$

Di mana $\hat\sigma^2$ adalah estimasi dari varians error.

### Implementasi di R

```{r}
# Selang Kepercayaan untuk Koefisien Model
confint(model)
```

## Selang Kepercayaan untuk Dugaan Rata-Rata Peubah Respon

Selang kepercayaan untuk rata-rata prediksi titik $x^*$ adalah interval di mana kita memperkirakan rata-rata respons pada nilai tersebut berada, dengan tingkat keyakinan tertentu. Selang kepercayaan untuk rata-rata prediksi dihitung sebagai:

$$
\hat{y} \pm t_{\alpha/2, n-p} \times \sqrt{x^{*T} (X^T X)^{-1} x^* \sigma^2}
$$

Di mana:

-   $\hat y^*$ adalah prediksi untuk nilai $x^*$

-   $x^*$ adalah vektor baris dari nilai-nilai prediktor untuk pengamatan baru.

-   $(X^TX)^{-1}$ adalah matriks invers dari $X^TX$

Selang kepercayaan ini mengevaluasi ketidakpastian dalam estimasi rata-rata $y$ pada $x^*$.

### Implementasi di R

```{r}
# Prediksi dengan Selang Kepercayaan
new_data <- data.frame(X1 = 0.5, X2 = -1.2, X3 = 0.3)
predict(model, newdata = new_data, interval = "confidence")
```

## Selang Prediksi untuk Dugaan Peubah Respon

Selang prediksi lebih luas daripada selang kepercayaan karena selang prediksi mencakup ketidakpastian tambahan terkait varians error individual. Selang prediksi untuk suatu observasi baru pada titik $x^*$ diberikan oleh:

$$
\hat{y} \pm t_{\alpha/2, n-p} \times \sqrt{x^{*T} (X^T X)^{-1} x^* \sigma^2}
$$

Komponen $\sigma^2$ tambahan mencerminkan varians tambahan dari error dalam observasi baru yang sebenarnya.

### Implementasi di R

```{r}
# Prediksi dengan Selang Prediksi
predict(model, newdata = new_data, interval = "prediction")
```

## Pengujian Hipotesis

Pengujian hipotesis dalam konteks regresi linier umumnya dilakukan untuk menentukan apakah ada cukup bukti dalam data untuk menyimpulkan bahwa koefisien regresi $\beta_j$ berbeda dari nol (tidak signifikan).

Hipotesis nol dan alternatif adalah:

-   $H_0:\beta_j=0$ (Koefisien $\beta_j$ tidak berpengaruh)

-   $H_\alpha:\beta_j\neq0$ (Koefisien $\beta_j$ berpengaruh)

Uji Statistik t digunakan untuk menguji hipotesis ini:

$$
t = \frac{\hat{\beta}_j}{SE(\hat{\beta}_j)}
$$

Jika nilai $p$ yang dihasilkan lebih kecil dari tingkat signifikansi yang ditetapkan (misalnya 0,05), maka kita menolak hipotesis nol, yang berarti ada bukti yang cukup untuk mengatakan bahwa $\beta_j$ signifikan secara statistik.

### Implementasi di R

```{r}
# Pengujian Hipotesis untuk Parameter Model
summary(model)$coefficients
```

## Latihan Soal

### Soal 1: Pengaruh Pendidikan terhadap Gaji

Seorang ekonom ingin mengkaji pengaruh lama pendidikan (dalam tahun) terhadap gaji bulanan (dalam ribuan dolar) dari para pekerja di sektor swasta. Data yang dikumpulkan dari 6 pekerja adalah sebagai berikut:

```{r}
# Soal 
x1 <- c(12, 14, 16, 18, 20, 22)
y1 <- c(2.5, 3.0, 3.5, 4.5, 5.0, 5.5)
n1 <- 6
```

a\. Tentukan estimasi untuk parameter $\beta_0$ dan $\beta_1$ menggunakan metode matriks

```{r}
X1 <- cbind(1, x1)
X1

XtX1 <- t(X1) %*% X1
XtX1

XtX_inv1 <- solve(XtX1)
XtX_inv1

XtY1 <- t(X1) %*% y1
XtY1

beta_hat1 <- XtX_inv1 %*% XtY1
beta_hat1
```

Jadi, estimasi parameter regresi adalah $\beta_0 = -1.342$ dan $\beta_1=0.314$

b\. Hitung selang kepercayaan 95% untuk Koefisien $\beta_1$

Untuk menghitung selang kepercayaan untuk $\beta_1$, kita perlu menghitung varians estimator $\hat\beta$ dan kesalahan standar (standard error) dari $\hat\beta_1$

```{r}
Yhat1 <- X1 %*% beta_hat1
Yhat1

# Residual Sum of Squares (RSS)
RSS1 <- sum((y1 - Yhat1)^2)
RSS1

# Estimasi Varians 
sigma2_1 <- RSS1 / (n1 - 2)
sigma2_1

# Varians 
var1 <- sigma2_1 %*% XtX_inv1[2, 2]
var1

# Kesalahan Standar beta 1
SE1 <- sqrt(var1)
SE1

# Hitung nilai t-statistik
t_value1 <- qt(1 - 0.05/2, df = n1 - 2)
t_value1

# Selang Kepercayaan 95% untuk beta 1
lowerCI1 <- beta_hat1[2,] - t_value1 * SE1
lowerCI1

upperCI1 <- beta_hat1[2,] + t_value1 * SE1
upperCI1
```

Jadi, selang kepercayaan 95% untuk $\beta1$ adalah $(0.265, 0.362)$

### Soal 2: Hubungan Antara Konsumsi Listrik dan Pendapatan Rumah Tangga

Seorang peneliti ingin mengetahui hubungan antara konsumsi listrik bulanan (dalam kWh) dan pendapatan rumah tangga bilanan (dalam ribuan dollar). Data dari 5 rumah tangga adalah sebagai berikut:

```{r}
# Soal
x2 <- c(100, 150, 200, 250, 300)
y2 <- c(3.2, 4.1, 5.0, 5.8, 6.5)
n2 <- 5
```

a\. Tentukan estimasi untuk parameter $\beta_0$ dan $\beta_1$ menggunakan metode matriks

```{r}
X2 <- cbind(1, x2) 
X2  

XtX2 <- t(X2) %*% X2 
XtX2  

XtX_inv2 <- solve(XtX2) 
XtX_inv2  

XtY2 <- t(X2) %*% y2 
XtY2  

beta_hat2 <- XtX_inv2 %*% XtY2
beta_hat2
```

Jadi, estimasi parameter regresi adalah $\beta_0 = 1.6$ dan $\beta_1=0.016$

b\. Hitung selang kepercayaan 95% untuk Koefisien $\beta_1$

Untuk menghitung selang kepercayaan untuk $\beta_1$, kita perlu menghitung varians estimator $\hat\beta$ dan kesalahan standar (standard error) dari $\hat\beta_1$

```{r}
Yhat2 <- X2 %*% beta_hat2 
Yhat2  

# Residual Sum of Squares (RSS) 
RSS2 <- sum((y2 - Yhat2)^2) 
RSS2  

# Estimasi Varians  
sigma2_2 <- RSS2 / (n2 - 2) 
sigma2_2  

# Varians  
var2 <- sigma2_2 %*% XtX_inv2[2, 2] 
var2  

# Kesalahan Standar beta 1 
SE2 <- sqrt(var2) 
SE2 

# Hitung nilai t-statistik 
t_value2 <- qt(1 - 0.05/2, df = n2 - 2) 
t_value2  

# Selang Kepercayaan 95% untuk beta 1 
lowerCI2 <- beta_hat2[2,] - t_value2 * SE2 
lowerCI2

upperCI2 <- beta_hat2[2,] + t_value2 * SE2
upperCI2
```

Jadi, selang kepercayaan 95% untuk $\beta1$ adalah $(0.014, 0.018)$

### Soal 3: Dampak Iklan Terhadap Penjualan Produk

Seorang manajer pemasaran ingin mempelajari dampak jumlah uang yanng dihabiskan untuk iklan (dalam ribuan dolar) terhadap penjualan produk (dalam ribuan unit). Data dari 6 bulan kampanye iklan adalah sebagai berikut:

```{r}
# Soal
x3 <- c(5, 10, 15, 20, 25, 30)
y3 <- c(20, 25, 30, 35, 40, 45)
n3 <- 6
```

a\. Tentukan estimasi untuk parameter $\beta_0$ dan $\beta_1$ menggunakan metode matriks

```{r}
X3 <- cbind(1, x3)  
X3    

XtX3 <- t(X3) %*% X3  
XtX3    

XtX_inv3 <- solve(XtX3)  
XtX_inv3    

XtY3 <- t(X3) %*% y3  
XtY3    

beta_hat3 <- XtX_inv3 %*% XtY3 
beta_hat3
```

Jadi, estimasi parameter regresi adalah $\beta_0 = 15$ dan $\beta_1=1$

b\. Hitung selang kepercayaan 95% untuk Koefisien $\beta_1$

Untuk menghitung selang kepercayaan untuk $\beta_1$, kita perlu menghitung varians estimator $\hat\beta$ dan kesalahan standar (standard error) dari $\hat\beta_1$

```{r}
Yhat3 <- X3 %*% beta_hat3  
Yhat3    

# Residual Sum of Squares (RSS)  
RSS3 <- sum((y3 - Yhat3)^2)  
RSS3    

# Estimasi Varians   
sigma2_3 <- RSS3 / (n3 - 2)  
sigma2_3    

# Varians   
var3 <- sigma2_3 %*% XtX_inv3[2, 2]  
var3    

# Kesalahan Standar beta 1  
SE3 <- sqrt(var3)  
SE3   

# Hitung nilai t-statistik  
t_value3 <- qt(1 - 0.05/2, df = n3 - 2)  
t_value3    

# Selang Kepercayaan 95% untuk beta 1  
lowerCI3 <- beta_hat3[2,] - t_value3 * SE3  
lowerCI3  

upperCI3 <- beta_hat3[2,] + t_value3 * SE3 
upperCI3
```

Jadi, selang kepercayaan 95% untuk $\beta1$ adalah $(1, 1)$.

### Soal 4: Hubungan Antara Umur dan Pengeluaran untuk Hiburan

Seorang sosiolog ingin mengkaji hubungan antara individu (dalam tahun) dan pengeluaran bulanan mereka untuk hiburan (dalam ratusan dollar). Data dari 7 individu adalah sebagai berikut.

```{r}
# Soal 
x4 <- c(20, 25, 30, 35, 40, 45, 50)
y4 <- c(1.5, 2.0, 2.5, 3.0, 3.5, 4.0, 4.5)
n4 <- 7
```

a\. Tentukan estimasi untuk parameter $\beta_0$ dan $\beta_1$ menggunakan metode matriks

```{r}
X4 <- cbind(1, x4)   
X4      

XtX4 <- t(X4) %*% X4   
XtX4      

XtX_inv4 <- solve(XtX4)   
XtX_inv4

XtY4 <- t(X4) %*% y4   
XtY4      

beta_hat4 <- XtX_inv4 %*% XtY4  
beta_hat4
```

Jadi, estimasi parameter regresi adalah $\beta_0 = -0.5$ dan $\beta_1=0.1$

b\. Hitung selang kepercayaan 95% untuk Koefisien $\beta_1$

Untuk menghitung selang kepercayaan untuk $\beta_1$, kita perlu menghitung varians estimator $\hat\beta$ dan kesalahan standar (standard error) dari $\hat\beta_1$

```{r}
Yhat4 <- X4 %*% beta_hat4   
Yhat4

# Residual Sum of Squares (RSS)   
RSS4 <- sum((y4 - Yhat4)^2)   
RSS4

# Estimasi Varians    
sigma2_4 <- RSS4 / (n4 - 2)   
sigma2_4

# Varians    
var4 <- sigma2_4 %*% XtX_inv4[2, 2]   
var4

# Kesalahan Standar beta 1   
SE4 <- sqrt(var4)   
SE4 

# Hitung nilai t-statistik   
t_value4 <- qt(1 - 0.05/2, df = n4 - 2)   
t_value4      

# Selang Kepercayaan 95% untuk beta 1   
lowerCI4 <- beta_hat4[2,] - t_value4 * SE4
lowerCI4

upperCI4 <- beta_hat4[2,] + t_value4 * SE4  
upperCI4
```

Jadi, selang kepercayaan 95% untuk $\beta1$ adalah $(0.1, 0.1)$.

### Soal 5: Pengaruh Suku Bunga terhadap Investasi

Seorang analisis keuangan ingin mengetahui pengaruh tingkat sungu bunda (dalam persen) terhadap jumlah investasi perusahaan (dalam juta dollar). Data dari 6 perusahaan adalah sebagai berikut:

```{r}
# Soal
x5 <- c(3, 4, 5, 6, 7, 8)
y5 <- c(10, 12, 15, 18, 20, 22)
n5 <- 6
```

a\. Tentukan estimasi untuk parameter $\beta_0$ dan $\beta_1$ menggunakan metode matriks

```{r}
X5 <- cbind(1, x5)   
X5      

XtX5 <- t(X5) %*% X5   
XtX5

XtX_inv5 <- solve(XtX5)   
XtX_inv5      

XtY5 <- t(X5) %*% y5   
XtY5      

beta_hat5 <- XtX_inv5 %*% XtY5  
beta_hat5
```

Jadi, estimasi parameter regresi adalah $\beta_0 = 2.495$ dan $\beta_1=2.485$

b\. Hitung selang kepercayaan 95% untuk Koefisien $\beta_1$

Untuk menghitung selang kepercayaan untuk $\beta_1$, kita perlu menghitung varians estimator $\hat\beta$ dan kesalahan standar (standard error) dari $\hat\beta_1$

```{r}
Yhat5 <- X5 %*% beta_hat5   
Yhat5

# Residual Sum of Squares (RSS)   
RSS5 <- sum((y5 - Yhat5)^2)   
RSS5

# Estimasi Varians    
sigma2_5 <- RSS5 / (n5 - 2)   
sigma2_5      

# Varians    
var5 <- sigma2_5 %*% XtX_inv5[2, 2]   
var5      

# Kesalahan Standar beta 1   
SE5 <- sqrt(var5)   
SE5     

# Hitung nilai t-statistik   
t_value5 <- qt(1 - 0.05/2, df = n5 - 2)   
t_value5

# Selang Kepercayaan 95% untuk beta 1   
lowerCI5 <- beta_hat5[2,] - t_value5 * SE5   
lowerCI5

upperCI5 <- beta_hat5[2,] + t_value5 * SE5  
upperCI5
```

Jadi, selang kepercayaan 95% untuk $\beta1$ adalah $(2.207, 2.764)$.

### Soal 6: Efek Populasi Terhadap Tingkat Pengangguran

Seorang ekonom ingin mengetahui pengaruh jumlah populasi (dalam ribuan) terhadap tingkat pengangguran (dalam persen) di beberapa kota. Data dari 6 kota adalah sebagai berikut:

```{r}
# Soal 
x6 <- c(50, 75, 100, 125, 150, 175)
y6 <- c(4.5, 5.0, 5.5, 6.0, 6.5, 7.0)
n6 <- 6
```

a\. Tentukan estimasi untuk parameter $\beta_0$ dan $\beta_1$ menggunakan metode matriks

```{r}
X6 <- cbind(1, x6)    
X6

XtX6 <- t(X6) %*% X6    
XtX6  

XtX_inv6 <- solve(XtX6)    
XtX_inv6

XtY6 <- t(X6) %*% y6    
XtY6

beta_hat6 <- XtX_inv6 %*% XtY6   
beta_hat6
```

Jadi, estimasi parameter regresi adalah $\beta_0 = 3.50$ dan $\beta_1=0.02$

b\. Hitung selang kepercayaan 95% untuk Koefisien $\beta_1$

Untuk menghitung selang kepercayaan untuk $\beta_1$, kita perlu menghitung varians estimator $\hat\beta$ dan kesalahan standar (standard error) dari $\hat\beta_1$

```{r}
Yhat6 <- X6 %*% beta_hat6    
Yhat6

# Residual Sum of Squares (RSS)    
RSS6 <- sum((y6 - Yhat6)^2)    
RSS6

# Estimasi Varians     
sigma2_6 <- RSS6 / (n6 - 2)    
sigma2_6

# Varians     
var6 <- sigma2_6 %*% XtX_inv6[2, 2]    
var6        

# Kesalahan Standar beta 1    
SE6 <- sqrt(var6)    
SE6

# Hitung nilai t-statistik    
t_value6 <- qt(1 - 0.05/2, df = n6 - 2)    
t_value6

# Selang Kepercayaan 95% untuk beta 1    
lowerCI6 <- beta_hat6[2,] - t_value6 * SE6
lowerCI6

upperCI6 <- beta_hat6[2,] + t_value6 * SE6   
upperCI6
```

Jadi, selang kepercayaan 95% untuk $\beta1$ adalah $(0.02, 0.02)$.

### Soal 7: Pengaruh Harga Rumah terhadap Luas Tanah

Seorang agen real estate ingin mengetahui hubungan antara harga rumah (dalam ribuan dollar) dan luas tanah (dalam meter persegi). Data dari 5 rumah adalah sebagai berikut:

```{r}
# Soal
x7 <- c(200, 250, 300, 350, 400)
y7 <- c(150, 175, 200, 225, 250)
n7 <- 5
```

a\. Tentukan estimasi untuk parameter $\beta_0$ dan $\beta_1$ menggunakan metode matriks

```{r}
X7 <- cbind(1, x7)    
X7

XtX7 <- t(X7) %*% X7    
XtX7  

XtX_inv7 <- solve(XtX7)    
XtX_inv7

XtY7 <- t(X7) %*% y7  
XtY7

beta_hat7 <- XtX_inv7 %*% XtY7   
beta_hat7
```

Jadi, estimasi parameter regresi adalah $\beta_0 = 50$ dan $\beta_1=0.5$

b\. Hitung selang kepercayaan 95% untuk Koefisien $\beta_1$

Untuk menghitung selang kepercayaan untuk $\beta_1$, kita perlu menghitung varians estimator $\hat\beta$ dan kesalahan standar (standard error) dari $\hat\beta_1$

```{r}
Yhat7 <- X7 %*% beta_hat7    
Yhat7

# Residual Sum of Squares (RSS)    
RSS7 <- sum((y7 - Yhat7)^2)    
RSS7

# Estimasi Varians     
sigma2_7 <- RSS7 / (n7 - 2)    
sigma2_7

# Varians     
var7 <- sigma2_7 %*% XtX_inv7[2, 2]    
var7        

# Kesalahan Standar beta 1    
SE7 <- sqrt(var7)    
SE7

# Hitung nilai t-statistik    
t_value7 <- qt(1 - 0.05/2, df = n7 - 2)    
t_value7

# Selang Kepercayaan 95% untuk beta 1    
lowerCI7 <- beta_hat7[2,] - t_value7 * SE7
lowerCI7

upperCI7 <- beta_hat7[2,] + t_value7 * SE7   
upperCI7
```

Jadi, selang kepercayaan 95% untuk $\beta1$ adalah $(0.5,0.5)$.

### Soal 8: Hubungan antara Jam Belajar dan Nilai Ujian

Seorang guru ingin mengetahui hubungan antar jumlah jam belajar siswa per minggu (X) dan nilai ujian akrir mereka (Y). Data dari 6 siswa adalah sebagai berikut:

```{r}
# Soal
x8 <- c(5, 10, 15, 20, 25, 30)
y8 <- c(60, 70, 75, 85, 90, 95)
n8 <- 6
```

a\. Tentukan estimasi untuk parameter $\beta_0$ dan $\beta_1$ menggunakan metode matriks

```{r}
X8 <- cbind(1, x8)
X8

XtX8 <- t(X8) %*% X8
XtX8

XtX_inv8 <- solve(XtX8)
XtX_inv8  

XtY8 <- t(X8) %*% y8   
XtY8

beta_hat8 <- XtX_inv8 %*% XtY8
beta_hat8
```

Jadi, estimasi parameter regresi adalah $\beta_0 = 54.67$ dan $\beta_1=1.4$

b\. Hitung selang kepercayaan 95% untuk Koefisien $\beta_1$

Untuk menghitung selang kepercayaan untuk $\beta_1$, kita perlu menghitung varians estimator $\hat\beta$ dan kesalahan standar (standard error) dari $\hat\beta_1$

```{r}
Yhat8 <- X8 %*% beta_hat8     
Yhat8

# Residual Sum of Squares (RSS)     
RSS8 <- sum((y8 - Yhat8)^2)     
RSS8

# Estimasi Varians      
sigma2_8 <- RSS8 / (n8 - 2)     
sigma2_8

# Varians      
var8 <- sigma2_8 %*% XtX_inv8[2, 2]   
var8

# Kesalahan Standar beta 1     
SE8 <- sqrt(var8)     
SE8 

# Hitung nilai t-statistik     
t_value8 <- qt(1 - 0.05/2, df = n8 - 2)
t_value8

# Selang Kepercayaan 95% untuk beta 1   
lowerCI8 <- beta_hat8[2,] - t_value8 * SE8 
lowerCI8

upperCI8 <- beta_hat8[2,] + t_value8 * SE8    
upperCI8
```

Jadi, selang kepercayaan 95% untuk $\beta1$ adalah $(1.157, 1.642)$.

### Soal 9: Pengaruh Ukuran Perusahaan terhadap Keuntungan

Seorang analisis bisnis ingin mengkaji pengaruh ukuran perusahaan (dalam jumlah karyawan) terhadap keuntungan tahunan (dalam juta dollar). Data dari 5 perusahaan adalah sebagai berikut:

```{r}
# Soal
x9 <- c(50, 100, 150, 200, 250)
y9 <- c(1.5, 2.0, 2.5, 3.0, 3.5)
n9 <- 5
```

a\. Tentukan estimasi untuk parameter $\beta_0$ dan $\beta_1$ menggunakan metode matriks

```{r}
X9 <- cbind(1, x9)
X9

XtX9 <- t(X9) %*% X9
XtX9

XtX_inv9 <- solve(XtX9)
XtX_inv9  

XtY9 <- t(X9) %*% y9   
XtY9

beta_hat9 <- XtX_inv9 %*% XtY9
beta_hat9
```

Jadi, estimasi parameter regresi adalah $\beta_0 = 1$ dan $\beta_1=0.01$

b\. Hitung selang kepercayaan 95% untuk Koefisien $\beta_1$

Untuk menghitung selang kepercayaan untuk $\beta_1$, kita perlu menghitung varians estimator $\hat\beta$ dan kesalahan standar (standard error) dari $\hat\beta_1$

```{r}
Yhat9 <- X9 %*% beta_hat9     
Yhat9

# Residual Sum of Squares (RSS)     
RSS9 <- sum((y9 - Yhat9)^2)     
RSS9

# Estimasi Varians      
sigma2_9 <- RSS9 / (n9 - 2)     
sigma2_9

# Varians      
var9 <- sigma2_9 %*% XtX_inv9[2, 2]   
var9

# Kesalahan Standar beta 1     
SE9 <- sqrt(var9)     
SE9 

# Hitung nilai t-statistik     
t_value9 <- qt(1 - 0.05/2, df = n9 - 2)
t_value9

# Selang Kepercayaan 95% untuk beta 1   
lowerCI9 <- beta_hat9[2,] - t_value9 * SE9 
lowerCI9

upperCI9 <- beta_hat9[2,] + t_value9 * SE9    
upperCI9
```

Jadi, selang kepercayaan 95% untuk $\beta1$ adalah $(0.01, 0.01)$.

### Soal 10: Hubungan antara Belanja Pemerintah dan Pertumbuhan Ekonomi

Seorang ekonom ingin mempelajari hubungan antara belanja pemerintah (dalam miliaran dollar) dan pertumbuhan ekonomi tahunan (dalam persen). Data dari 6 tahun adalah sebagai berikut:

```{r}
# Soal
x10 <- c(100, 150, 200, 250, 300, 350)
y10 <- c(2.0, 2.5, 3.0, 3.5, 4.0, 4.5)
n10 <- 6
```

a\. Tentukan estimasi untuk parameter $\beta_0$ dan $\beta_1$ menggunakan metode matriks

```{r}
X10 <- cbind(1, x10)
X10

XtX10 <- t(X10) %*% X10
XtX10

XtX_inv10 <- solve(XtX10)
XtX_inv10 

XtY10 <- t(X10) %*% y10   
XtY10

beta_hat10 <- XtX_inv10 %*% XtY10
beta_hat10
```

Jadi, estimasi parameter regresi adalah $\beta_0 = 1$ dan $\beta_1=0.01$

b\. Hitung selang kepercayaan 95% untuk Koefisien $\beta_1$

Untuk menghitung selang kepercayaan untuk $\beta_1$, kita perlu menghitung varians estimator $\hat\beta$ dan kesalahan standar (standard error) dari $\hat\beta_1$

```{r}
Yhat10 <- X10 %*% beta_hat10     
Yhat10

# Residual Sum of Squares (RSS)     
RSS10 <- sum((y10 - Yhat10)^2)     
RSS10

# Estimasi Varians      
sigma2_10 <- RSS10 / (n10 - 2)     
sigma2_10

# Varians      
var10 <- sigma2_10 %*% XtX_inv10[2, 2]   
var10

# Kesalahan Standar beta 1     
SE10 <- sqrt(var10)     
SE10

# Hitung nilai t-statistik     
t_value10 <- qt(1 - 0.05/2, df = n10 - 2)
t_value10

# Selang Kepercayaan 95% untuk beta 1   
lowerCI10 <- beta_hat10[2,] - t_value10 * SE10
lowerCI10

upperCI10 <- beta_hat10[2,] + t_value10 * SE10
upperCI10
```

Jadi, selang kepercayaan 95% untuk $\beta1$ adalah $(0.01, 0.01)$.
