---
title: "PML_Prak_Pert3"
author: "Anindya Septyani G1401221074"
date: "2024-08-28"
output: html_document
---

```{r setup, include=FALSE}
knitr::opts_chunk$set(echo = TRUE)
```

# Sebaran Kuadratik (Normal, Chi-Square, dan F)

## Sebaran Normal

```{r}
# Menghasilkan distribusi normal
x <- seq(-4, 4, length = 100)
y <- dnorm(x, mean = 0, sd = 1)
plot(x, y, type = "l", lwd = 2, col = "blue", main = "Sebaran Normal")
```

## Sebaran Chi-Square

```{r}
# Menghasilkan distribusi Chi-Square
x <- seq(0, 20, length = 100)
y <- dchisq(x, df = 5)
plot(x, y, type = "l", lwd = 2, col = "red", main = "Sebaran Chi-Square (df = 5)")
```

## Sebaran F

```{r}
# Menghasilkan distribusi F
x <- seq(0, 5, length = 100)
y <- df(x, df1 = 10, df2 = 20)
plot(x, y, type = "l", lwd = 2, col = "green", main = "Sebaran F (df1 = 10, df2 = 20)")
```

## Bentuk Kuadratik (Quadratic Form)

```{r}
# Contoh Bentuk Kuadratik
A <- matrix(c(2, -1, -1, 2), nrow = 2)
x <- c(1, 2)
Q <- t(x) %*% A %*% x
Q # Hasil Bentuk Kuadratik
```

## Nilai Harapan Vektor Peubah Acak (Expected Value of a Random Vector)

```{r}
# Contoh Nilai Harapan Vektor Peubah Acak
x <- matrix(c(2, 4, 6, 8), nrow = 2)
mean_X <- colMeans(x)
mean_X # Nilai Harapan dari Vektor Peubah Acak
```

## Definisi Sebaran Chi-Square Tak Sentral (Non-Central Chi-Square Distribution)

```{r}
x <- seq(0, 20, length = 100)
y <- dchisq(x, df = 5, ncp = 2)
plot(x, y, type = "l", lwd = 2, col = "purple", main = "Sebaran Chi-Square Tak Sentral (df = 5, ncp = 2")
```

## Teorema Keaditivan Sebaran Chi-Square (Additivity Theorem for Chi-Square Distribution)

```{r}
# Menghitung Jumlah Distribusi Chi-Square
x1 <- rchisq(100, df = 5)
x2 <- rchisq(100, df = 5)
x_sum <- x1 + x2
hist(x_sum, breaks = 30, col = "orange", main = "Jumlah Sebaran Chi-Square (df = 10)")
```

## Teorema Sebaran Bentuk Kuadratik (Theorem on the Distribution of a Quadratic Form)

```{r}
# Distribusi dari Bentuk Kuadratik
eigenvalues <- eigen(A)$values
Q_dist <- sum(eigenvalues * rchisq(length(eigenvalues), df = 1))
Q_dist
```

## Definisi Peubah Acak dan Sebaran Normal Ganda (Multivariate Normal Distribution)

```{r}
library(MASS)
mu <- c(0, 0)
sigma <- matrix(c(1, 0.5, 0.5, 1), 2)
mvn_samples <- mvrnorm(1000, mu, sigma)
plot(mvn_samples, main = "Sebaran Normal Ganda")
```
