---
title: 'Prak PML #4'
author: "Meriza Immanuela Virgie"
date: "2024-09-02"
output: pdf_document
---

```{r setup, include=FALSE}
knitr::opts_chunk$set(echo = TRUE)
```

# MODEL BERPANGKAT PENUH

```{r}
library(MASS)
```

## Soal 1
Misalkan $x$ menunjukkan jumlah jam belajar per minggu dan $y$ menunjukkan nilai ujian seorang siswa. Asumsikan regresi linear sederhana berlaku dan pertimbangkan data berikut:

Jam Belajar (x): 4,6,8,10,12,14
Nilai Ujian (y): 55,60,65,70,80,90

### a.) Temukan $y$ dan $X$
```{r}
y.1 <- c(55,60,65,70,80,90)
x.1 <- cbind(1,c(4,6,8,10,12,14))

y.1 <- as.matrix(y.1)
y.1; x.1
```

b.) Temukan $X^TX$, $X^Ty$, dan $(X^TX)^{-1}$
```{r}
XtX.1 <- t(x.1) %*% x.1
Xty.1 <- t(x.1) %*% y.1
XtX.1inv <- solve(XtX.1)

XtX.1
Xty.1
XtX.1inv
```

c.) Temukan estimasi kuadrat terkecil untuk $\beta_0$ dan $\beta_1$ dengan menghitung $(X^TX)^{-1}X^Ty$
```{r}
nilai.beta_1 <- XtX.1inv %*% Xty.1
nilai.beta_1
```
Nilai $\beta_0$ adalah 39.142857 dan $\beta_1$ adalah 3.428571

d.) Verifikasi perhitungan Anda di bagian c dengan menemukan $\beta_0$ dan $\beta_1$ menggunakan rumus
```{r}
sum_x.1 <- sum(x.1[,2])
sum_y.1 <- sum(y.1)
sum_x2.1 <- sum(x.1[,2]^2)
sum_xy.1 <- sum(x.1[,2]*y.1)
n.1 <- length(y.1)


b0.1 <- (sum_x2.1 * sum_y.1 - sum_x.1 * sum_xy.1) / (n.1 * sum_x2.1 - sum_x.1^2)
b0.1

b1.1 <- (n.1 * sum_xy.1 - sum_x.1 * sum_y.1) / (n.1 * sum_x2.1 - sum_x.1^2)
b1.1
```
Sehingga didapatkan model linearnya adalah: $$y=39.14286+3.428571x_1+\epsilon$$

## Soal 2
Misalkan $x$ menunjukkan jumlah hari olahraga dalam sebulan dan $y$ menunjukkan berat badan seseorang dalam kg. Asumsikan regresi linear sederhana berlaku dan pertimbangkan data berikut:

Hari Olahraga (x): 5,10,15,20,25,30
Berat Badan (y): 75,72,70,68,66,65

### a.) Temukan $y$ dan $X$
```{r}
y.2 <- c(75,72,70,68,66,65)
x.2 <- cbind(1,c(5,10,15,20,25,30))

y.2 <- as.matrix(y.2)
y.2; x.2
```

b.) Temukan $X^TX$, $X^Ty$, dan $(X^TX)^{-1}$
```{r}
XtX.2 <- t(x.2) %*% x.2
Xty.2 <- t(x.2) %*% y.2
XtX.2inv <- solve(XtX.2)

XtX.2
Xty.2
XtX.2inv
```

c.) Temukan estimasi kuadrat terkecil untuk $\beta_0$ dan $\beta_1$ dengan menghitung $(X^TX)^{-1}X^Ty$
```{r}
nilai.beta_2 <- XtX.2inv %*% Xty.2
nilai.beta_2
```
Nilai $\beta_0$ adalah 76.33333 dan $\beta_1$ adalah -0.4

d.) Verifikasi perhitungan Anda di bagian c dengan menemukan $\beta_0$ dan $\beta_1$ menggunakan rumus
```{r}
sum_x.2 <- sum(x.2[,2])
sum_y.2 <- sum(y.2)
sum_x2.2 <- sum(x.2[,2]^2)
sum_xy.2 <- sum(x.2[,2]*y.2)
n.2 <- length(y.2)


b0.2 <- (sum_x2.2 * sum_y.2 - sum_x.2 * sum_xy.2) / (n.2 * sum_x2.2 - sum_x.2^2)
b0.2

b1.2 <- (n.2 * sum_xy.2 - sum_x.2 * sum_y.2) / (n.2 * sum_x2.2 - sum_x.2^2)
b1.2
```
Sehingga didapatkan model linearnya adalah: $$y=76.33333-0.4x_1+\epsilon$$

## Soal 3
Misalkan $x$ menunjukkan jumlah pengunjung sebuah toko per hari dan $y$ menunjukkan pendapatan harian toko tersebut. Asumsikan regresi linear sederhana berlaku dan pertimbangkan data berikut:

Pengungjung (x): 50,100,150,200,250,300
Pendapatan (y): 300,450,600,750,900,1100

### a.) Temukan $y$ dan $X$
```{r}
y.3 <- c(300,450,600,750,900,1100)
x.3 <- cbind(1,c(50,100,150,200,250,300))

y.3 <- as.matrix(y.3)
y.3; x.3
```

b.) Temukan $X^TX$, $X^Ty$, dan $(X^TX)^{-1}$
```{r}
XtX.3 <- t(x.3) %*% x.3
Xty.3 <- t(x.3) %*% y.3
XtX.3inv <- solve(XtX.3)

XtX.3
Xty.3
XtX.3inv
```

c.) Temukan estimasi kuadrat terkecil untuk $\beta_0$ dan $\beta_1$ dengan menghitung $(X^TX)^{-1}X^Ty$
```{r}
nilai.beta_3 <- XtX.3inv %*% Xty.3
nilai.beta_3
```
Nilai $\beta_0$ adalah 133.333333 dan $\beta_1$ adalah 3.142857

d.) Verifikasi perhitungan Anda di bagian c dengan menemukan $\beta_0$ dan $\beta_1$ menggunakan rumus
```{r}
sum_x.3 <- sum(x.3[,2])
sum_y.3 <- sum(y.3)
sum_x2.3 <- sum(x.3[,2]^2)
sum_xy.3 <- sum(x.3[,2]*y.3)
n.3 <- length(y.3)


b0.3 <- (sum_x2.3 * sum_y.3 - sum_x.3 * sum_xy.3) / (n.3 * sum_x2.3 - sum_x.3^2)
b0.3

b1.3 <- (n.3 * sum_xy.3 - sum_x.3 * sum_y.3) / (n.3 * sum_x2.3 - sum_x.3^2)
b1.3
```
Sehingga didapatkan model linearnya adalah: $$y=133.3333+3.142857x_1+\epsilon$$


## Soal 4
Misalkan $x$ menunjukkan jumlah jam tidur per malam dan $y$ menunjukkan produktivitas kerja seseorang dalam skala 1-10. Asumsikan regresi linear sederhana berlaku dan pertimbangkan data berikut:

Jam Tidur (x): 4,5,6,7,8,9
Produktivitas (y): 5,6,7,8,9,10

### a.) Temukan $y$ dan $X$
```{r}
y.4 <- c(5,6,7,8,9,10)
x.4 <- cbind(1,c(4,5,6,7,8,9))

y.4 <- as.matrix(y.4)
y.4; x.4
```

b.) Temukan $X^TX$, $X^Ty$, dan $(X^TX)^{-1}$
```{r}
XtX.4 <- t(x.4) %*% x.4
Xty.4 <- t(x.4) %*% y.4
XtX.4inv <- solve(XtX.4)

XtX.4
Xty.4
XtX.4inv
```

c.) Temukan estimasi kuadrat terkecil untuk $\beta_0$ dan $\beta_1$ dengan menghitung $(X^TX)^{-1}X^Ty$
```{r}
nilai.beta_4 <- XtX.4inv %*% Xty.4
nilai.beta_4
```
Nilai $\beta_0$ adalah 1 dan $\beta_1$ adalah 1

d.) Verifikasi perhitungan Anda di bagian c dengan menemukan $\beta_0$ dan $\beta_1$ menggunakan rumus
```{r}
sum_x.4 <- sum(x.4[,2])
sum_y.4 <- sum(y.4)
sum_x2.4 <- sum(x.4[,2]^2)
sum_xy.4 <- sum(x.4[,2]*y.4)
n.4 <- length(y.4)


b0.4 <- (sum_x2.4 * sum_y.4 - sum_x.4 * sum_xy.4) / (n.4 * sum_x2.4 - sum_x.4^2)
b0.4

b1.4 <- (n.4 * sum_xy.4 - sum_x.4 * sum_y.4) / (n.4 * sum_x2.4 - sum_x.4^2)
b1.4
```
Sehingga didapatkan model linearnya adalah: $$y=1+x_1+\epsilon$$

## Soal 5
Misalkan $x$ menunjukkan jumlah makanan cepat saji yang dikonsumsi per minggu dan $y$ menunjukkan kadar kolesterol dalam darah. Asumsikan regresi linear sederhana berlaku dan pertimbangkan data berikut:

Makanan Cepat Saji (x): 1,2,3,4,5,6
Kolesterol (y): 190,200,210,220,230,240

### a.) Temukan $y$ dan $X$
```{r}
y.5 <- c(190,200,210,220,230,240)
x.5 <- cbind(1,c(1,2,3,4,5,6))

y.5 <- as.matrix(y.5)
y.5; x.5
```

b.) Temukan $X^TX$, $X^Ty$, dan $(X^TX)^{-1}$
```{r}
XtX.5 <- t(x.5) %*% x.5
Xty.5 <- t(x.5) %*% y.5
XtX.5inv <- solve(XtX.5)

XtX.5
Xty.5
XtX.5inv
```

c.) Temukan estimasi kuadrat terkecil untuk $\beta_0$ dan $\beta_1$ dengan menghitung $(X^TX)^{-1}X^Ty$
```{r}
nilai.beta_5 <- XtX.5inv %*% Xty.5
nilai.beta_5
```
Nilai $\beta_0$ adalah 180 dan $\beta_1$ adalah 10

d.) Verifikasi perhitungan Anda di bagian c dengan menemukan $\beta_0$ dan $\beta_1$ menggunakan rumus
```{r}
sum_x.5 <- sum(x.5[,2])
sum_y.5 <- sum(y.5)
sum_x2.5 <- sum(x.5[,2]^2)
sum_xy.5 <- sum(x.5[,2]*y.5)
n.5 <- length(y.5)


b0.5 <- (sum_x2.5 * sum_y.5 - sum_x.5 * sum_xy.5) / (n.5 * sum_x2.5 - sum_x.5^2)
b0.5

b1.5 <- (n.5 * sum_xy.5 - sum_x.5 * sum_y.5) / (n.5 * sum_x2.5 - sum_x.5^2)
b1.5
```
Sehingga didapatkan model linearnya adalah: $$y=180+10x_1+\epsilon$$

## Soal 6
Misalkan $x$ menunjukkan jumlah postingan media sosial dalam sehari dan $y$ menunjukkanjumlah likes yang diterima. Asumsikan regresi linear sederhana berlaku dan pertimbangkan data berikut:

Postingan (x): 1,2,3,4,5,6
Likes (y): 50,100,150,200,250,300

### a.) Temukan $y$ dan $X$
```{r}
y.6 <- c(50,100,150,200,250,300)
x.6 <- cbind(1,c(1,2,3,4,5,6))

y.6 <- as.matrix(y.6)
y.6; x.6
```

b.) Temukan $X^TX$, $X^Ty$, dan $(X^TX)^{-1}$
```{r}
XtX.6 <- t(x.6) %*% x.6
Xty.6 <- t(x.6) %*% y.6
XtX.6inv <- solve(XtX.6)

XtX.6
Xty.6
XtX.6inv
```

c.) Temukan estimasi kuadrat terkecil untuk $\beta_0$ dan $\beta_1$ dengan menghitung $(X^TX)^{-1}X^Ty$
```{r}
nilai.beta_6 <- XtX.6inv %*% Xty.6
nilai.beta_6
```
Nilai $\beta_0$ adalah $-1.136868×10^{13}$ dan $\beta_1$ adalah 50

d.) Verifikasi perhitungan Anda di bagian c dengan menemukan $\beta_0$ dan $\beta_1$ menggunakan rumus
```{r}
sum_x.6 <- sum(x.6[,2])
sum_y.6 <- sum(y.6)
sum_x2.6 <- sum(x.6[,2]^2)
sum_xy.6 <- sum(x.6[,2]*y.6)
n.6 <- length(y.6)


b0.6 <- (sum_x2.6 * sum_y.6 - sum_x.6 * sum_xy.6) / (n.6 * sum_x2.6 - sum_x.6^2)
b0.6

b1.6 <- (n.6 * sum_xy.6 - sum_x.6 * sum_y.6) / (n.6 * sum_x2.6 - sum_x.6^2)
b1.6
```
Sehingga didapatkan model linearnya adalah: $$y=0+50x_1+\epsilon=50x_1+\epsilon$$


## Soal 7
Misalkan $x$ menunjukkan kopi yang dimininum per hari dan $y$ menunjukkan tingkat stress seseorang. Asumsikan regresi linear sederhana berlaku dan pertimbangkan data berikut:

Kopi (x): 1,2,3,4,5,6
Tingkat Stress (y): 30,40,50,60,70,80

### a.) Temukan $y$ dan $X$
```{r}
y.7 <- c(30,40,50,60,70,80)
x.7 <- cbind(1,c(1,2,3,4,5,6))

y.7 <- as.matrix(y.7)
y.7; x.7
```

b.) Temukan $X^TX$, $X^Ty$, dan $(X^TX)^{-1}$
```{r}
XtX.7 <- t(x.7) %*% x.7
Xty.7 <- t(x.7) %*% y.7
XtX.7inv <- solve(XtX.7)

XtX.7
Xty.7
XtX.7inv
```

c.) Temukan estimasi kuadrat terkecil untuk $\beta_0$ dan $\beta_1$ dengan menghitung $(X^TX)^{-1}X^Ty$
```{r}
nilai.beta_7 <- XtX.7inv %*% Xty.7
nilai.beta_7
```
Nilai $\beta_0$ adalah 20 dan $\beta_1$ adalah 10

d.) Verifikasi perhitungan Anda di bagian c dengan menemukan $\beta_0$ dan $\beta_1$ menggunakan rumus
```{r}
sum_x.7 <- sum(x.7[,2])
sum_y.7 <- sum(y.7)
sum_x2.7 <- sum(x.7[,2]^2)
sum_xy.7 <- sum(x.7[,2]*y.7)
n.7 <- length(y.7)


b0.7 <- (sum_x2.7 * sum_y.7 - sum_x.7 * sum_xy.7) / (n.7 * sum_x2.7 - sum_x.7^2)
b0.7

b1.7 <- (n.7 * sum_xy.7 - sum_x.7 * sum_y.7) / (n.7 * sum_x2.7 - sum_x.7^2)
b1.7
```
Sehingga didapatkan model linearnya adalah: $$y=20+10x_1+\epsilon$$


## Soal 8
Misalkan $x$ menunjukkan jumlah artikel yang dibaca per minggu dan $y$ menunjukkan jumlah kata yang ditulis dalam sebuah makalah. Asumsikan regresi linear sederhana berlaku dan pertimbangkan data berikut:

Artikel (x): 2,4,6,8,10,12
Kata (y): 500,1000,1500,2000,2500,3000

### a.) Temukan $y$ dan $X$
```{r}
y.8 <- c(500,1000,1500,2000,2500,3000)
x.8 <- cbind(1,c(2,4,6,8,10,12))

y.8 <- as.matrix(y.8)
y.8; x.8
```

b.) Temukan $X^TX$, $X^Ty$, dan $(X^TX)^{-1}$
```{r}
XtX.8 <- t(x.8) %*% x.8
Xty.8 <- t(x.8) %*% y.8
XtX.8inv <- solve(XtX.8)

XtX.8
Xty.8
XtX.8inv
```

c.) Temukan estimasi kuadrat terkecil untuk $\beta_0$ dan $\beta_1$ dengan menghitung $(X^TX)^{-1}X^Ty$
```{r}
nilai.beta_8 <- XtX.8inv %*% Xty.8
nilai.beta_8
```
Nilai $\beta_0$ adalah 0 dan $\beta_1$ adalah 250

d.) Verifikasi perhitungan Anda di bagian c dengan menemukan $\beta_0$ dan $\beta_1$ menggunakan rumus
```{r}
sum_x.8 <- sum(x.8[,2])
sum_y.8 <- sum(y.8)
sum_x2.8 <- sum(x.8[,2]^2)
sum_xy.8 <- sum(x.8[,2]*y.8)
n.8 <- length(y.8)


b0.8 <- (sum_x2.8 * sum_y.8 - sum_x.8 * sum_xy.8) / (n.8 * sum_x2.8 - sum_x.8^2)
b0.8

b1.8 <- (n.8 * sum_xy.8 - sum_x.8 * sum_y.8) / (n.8 * sum_x2.8 - sum_x.8^2)
b1.8
```
Sehingga didapatkan model linearnya adalah: $$y=250x_1+\epsilon$$


## Soal 9
Misalkan $x$ menunjukkan jumlah jam latihan per minggu dan $y$ menunjukkan jumlah kalori yang dibakar per minggu. Asumsikan regresi linear sederhana berlaku dan pertimbangkan data berikut:

Jam Latihan (x): 2,4,6,8,10,12
Kalori dibakar (y): 500,1000,1500,2000,2500,3000

### a.) Temukan $y$ dan $X$
```{r}
y.9 <- c(500,1000,1500,2000,2500,3000)
x.9 <- cbind(1,c(2,4,6,8,10,12))

y.9 <- as.matrix(y.9)
y.9; x.9
```

b.) Temukan $X^TX$, $X^Ty$, dan $(X^TX)^{-1}$
```{r}
XtX.9 <- t(x.9) %*% x.9
Xty.9 <- t(x.9) %*% y.9
XtX.9inv <- solve(XtX.9)

XtX.9
Xty.9
XtX.9inv
```

c.) Temukan estimasi kuadrat terkecil untuk $\beta_0$ dan $\beta_1$ dengan menghitung $(X^TX)^{-1}X^Ty$
```{r}
nilai.beta_9 <- XtX.9inv %*% Xty.9
nilai.beta_9
```
Nilai $\beta_0$ adalah 180 dan $\beta_1$ adalah 10

d.) Verifikasi perhitungan Anda di bagian c dengan menemukan $\beta_0$ dan $\beta_1$ menggunakan rumus
```{r}
sum_x.9 <- sum(x.9[,2])
sum_y.9 <- sum(y.9)
sum_x2.9 <- sum(x.9[,2]^2)
sum_xy.9 <- sum(x.9[,2]*y.9)
n.9 <- length(y.9)


b0.9 <- (sum_x2.9 * sum_y.9 - sum_x.9 * sum_xy.9) / (n.9 * sum_x2.9 - sum_x.9^2)
b0.9

b1.9 <- (n.9 * sum_xy.9 - sum_x.9 * sum_y.9) / (n.9 * sum_x2.9 - sum_x.9^2)
b1.9
```
Sehingga didapatkan model linearnya adalah: $$y=250x_1+\epsilon$$


## Soal 10
Misalkan $x$ menunjukkan jumlah jam menonton TV per hari dan $y$ menunjukkan jumlah waktu yang dihabiskan untuk berolahraga per hari. Asumsikan regresi linear sederhana berlaku dan pertimbangkan data berikut:

Jam Menonton TV (x): 1,2,3,4,5,6
Waktu Olahraga (y): 60,50,40,30,20,10

### a.) Temukan $y$ dan $X$
```{r}
y.10 <- c(60,50,40,30,20,10)
x.10 <- cbind(1,c(1,2,3,4,5,6))

y.10 <- as.matrix(y.10)
y.10; x.10
```

b.) Temukan $X^TX$, $X^Ty$, dan $(X^TX)^{-1}$
```{r}
XtX.10 <- t(x.10) %*% x.10
Xty.10 <- t(x.10) %*% y.10
XtX.10inv <- solve(XtX.10)

XtX.10
Xty.10
XtX.10inv
```

c.) Temukan estimasi kuadrat terkecil untuk $\beta_0$ dan $\beta_1$ dengan menghitung $(X^TX)^{-1}X^Ty$
```{r}
nilai.beta_10 <- XtX.10inv %*% Xty.10
nilai.beta_10
```
Nilai $\beta_0$ adalah 70 dan $\beta_1$ adalah -10

d.) Verifikasi perhitungan Anda di bagian c dengan menemukan $\beta_0$ dan $\beta_1$ menggunakan rumus
```{r}
sum_x.10 <- sum(x.10[,2])
sum_y.10 <- sum(y.10)
sum_x2.10 <- sum(x.10[,2]^2)
sum_xy.10 <- sum(x.10[,2]*y.10)
n.10 <- length(y.10)


b0.10 <- (sum_x2.10 * sum_y.10 - sum_x.10 * sum_xy.10) / (n.10 * sum_x2.10 - sum_x.10^2)
b0.10

b1.10 <- (n.10 * sum_xy.10 - sum_x.10 * sum_y.10) / (n.10 * sum_x2.10 - sum_x.10^2)
b1.10
```
Sehingga didapatkan model linearnya adalah: $$y=70-10x_1+\epsilon$$



