---
title: "PML_Prak_Pert8"
author: "Anindya Septyani G1401221074"
date: "2024-10-14"
output: html_document
---

```{r setup, include=FALSE}
knitr::opts_chunk$set(echo = TRUE)
```

# Model Linear Tidak Berpangkat Penuh Part 1

Model linear tidak berpangkat penuh adalah model di mana matriks desain $X$ tidak memiliki pangkat penuh (*full rank*). Hal ini menyebabkan matriks $X'X$ menjadi singular, yang artinya tidak ada invers yang dapat dihitung. Sebagai akibatnya, parameter $\beta$ tidak dapat diduga secara unik.

Untuk mengatasi masalah ini, digunakan metode **reparameterisasi,** yang memungkinkan kita untuk mengubah bentuk model sehingga matriks desain $X$ memiliki pangkat penuh. Dengan demikian, invers dari $X'X$ bisa dihitung, dan kita bisa mendapatkan pendugaan parameter yang unik.

**Bentuk Umum**

$$
Y_{n\times1}=X_{n\times(k+1)}\beta_{(k+1)\times1}+\epsilon_{n\times1}
$$

Di mana:

-   $Y$ adalah vektor respons (ukuran n x 1)
-   $X$ adalah matriks desain (ukuran n x (k+1))
-   $\beta$ adalah vektor parameter yang ingin diduga (ukuran (k+1) x 1)
-   $\epsilon$ adalah vektor error acak yang biasanya diasumsikan berdistribusi normal $\epsilon\sim N(0,\sigma^2I)$

**Model berpangkat penuh**: Jika $\text{rank(X)}=k+1$, matriks $X$ disebut berpangkat penuh. Dalam hal ini, matriks $X'X$ (matriks kovarians) memiliki invers dan parameter $\beta$ dapat diduga secara **unik** menggunakan persamaan normal:

$$\hat\beta=(X'X)^{-1}X'Y$$

**Model tidak berpangkat penuh**: Jika $\text{rank(X)}<k+1$ maka matriks $X$ tidak berpangkat penuh dan matriks $X'X$ tidak memiliki invers (singular). Dalam kasus ini, solusi untuk parameter $\beta$ tidak unik dan terdapat **tak terhingga solusi** yang memenuhi persamaan normal:

$$
X'Xb=X'Y
$$

Pada model tidak berpangkat penuh, masalah utamanya adalah ketidakmampuan menduga semua parameter $\beta$ secara unik karena multikolinearitas atau ketergantungan linier antar kolom dalam matriks $X$.

## Contoh Kasus

Misalkan ada dua variabel prediktor yang sempurna berkorelasi, seperti $X_1=X_2$, maka model tidak berpangkat penuh, karena matriks $X$ akan memiliki kolom yang identik, menyebabkan rank lebih kecil dari $k+1$.

## Implementasi di R

```{r}
# Membuat matriks X yang tidak berpangkat penuh (dua kolom yang identik)
X <- matrix(c(1, 1, 1, 0, 0, 0, 1, 0, 0, 0, 1, 1), nrow = 4, byrow = TRUE)

# Membuat vektor Y (respons)
Y <- c(5, 6, 7, 8)

# Estimasi parameter menggunakan generalized inverse (MASS package)
library(MASS)
beta <- ginv(t(X) %*% X) %*% t(X) %*% Y
beta
```

**Implementasi**

-   Matriks $X$ memiliki dua kolom yang identik, menyebabkan rank matriks lebih kecil dari $k+1$.

-   Karena $X'X$ singular, digunakan *generalized inverse* dari fungsi `ginv()` di R untuk menduga parameter $\beta$. Dengan *generalized inverse*, kita tetap bisa menemukan solusi meskipun tidak unik.

# Reparameterisasi

**Reparameterisasi** adalah proses mendefinisikan ulang parameter dalam model sehingga matriks desain $X$ yang tidak berpangkat penuh dapat diubah menjadi berpangkat penuh. Ini dilakukan dengan **menggabungkan parameter** tertentu sehingga struktur matriks berubah dan sistem persamaan normal bisa dipecahkan.

Contoh penerapan reparameterisasi muncul dalam analisis desain eksperimen, seperti **Rancangan Acak Lengkap (RAL)**. Pada model RAL, persamaan dasar model adalah:

$$
y_{ij}=\mu+\tau_i+\epsilon_{ij}
$$

Di mana:

-   $y_{ij}$ adalah respons dari ulangan ke-j pada perlakuan ke-i,

-   $\mu$ adalah rataan umum,

-   $\tau_i$ adalah efek perlakuan ke-i,

-   $\epsilon_{ij}$ adalah error acak.

Dengan reparameterisasi, kita dapat mendefinisikan ulang:

$$
\mu+\tau_i
$$

Sehingga model berubah menjadi:

$$
y_{ij}=\mu_i+\epsilon_{ij}
$$

Dalam bentuk ini, matriks desain $X$ dapat diubah sehingga berpangkat penuh.

## Implementasi di R

```{r}
# Matriks X setelah reparameterisasi untuk model RAL
X_reparam <- matrix(c(1, 1, 0, 1, 0, 1), nrow = 3)
Y_reparam <- c(10, 12, 14)

# Estimasi parameter setelah reparameterisasi
beta_reparam <- ginv(t(X_reparam) %*% X_reparam) %*% t(X_reparam) %*% Y_reparam
beta_reparam
```

**Implementasi**

Setelah reparameterisasi, matriks $X$ yang semula tidak berpangkat penuh menjadi berpangkat penuh, memungkinkan kita menghitung invers biasa untuk mendapatkan parameter $\beta$.

# Matriks Kebalikan Bersyarat *(Conditional Inverse)*

Ketika sebuah matriks $A$ singular (tidak dapat diinvers secara biasa), kita dapat menggunakan **matriks kebalikan bersyarat** atau ***generalized inverse*** yang memenuhi:

$$
AA^cA=A
$$

di mana $A^c$ adalah matriks kebalikan bersyarat dari $A$.

***Conditional inverse*** atau ***generalized inverse*** sangat berguna dalam situasi di mana matriks desain $X$ tidak berpangkat penuh, sehingga kita tetap bisa menemukan solusi meskipun tidak unik.

## Implementasi di R

```{r}
# Matriks A yang singular (tidak bisa di-invers secara biasa)
A <- matrix(c(1, 2, 3, 2, 4, 6), nrow = 2)

# Generalized inverse (Matriks Kebalikan Bersyarat)
A_c <- ginv(A)
A_c
```

**Implementasi**

-   Matriks $A$ dalam contoh ini adalah singular, yang artinya tidak bisa di-invers menggunakan metode biasa.

-   Dengan *generalized inverse*, kita tetap bisa mendapatkan solusi dari sistem persamaan.

# Fungsi yang Dapat Diduga *(Estimability)*

Suatu fungsi linier dari parameter $\beta$ disebut **dapat diduga** *(estimable)* jika ada solusi dari persamaan berikut:

$$
(X'X)z=t
$$

di mana $t$ adalah vektor fungsi linier dari parameter $\beta$. Jika solusi $z$ dapat ditemukan, maka fungsi tersebut dapat diduga.

Dalam model yang tidak berpangkat penuh, **tidak semua fungsi linier dari parameter** $\beta$ **dapat diduga.** Fungsi yang dapat diduga adalah fungsi yang bisa diestimasi tanpa bias, dengan syarat ada solusi $z$ untuk persamaan di atas.

# Contoh Soal

$$
A = \begin{bmatrix}1 & 2 & 5 & 2 \\3 & 7 & 12 & 4 \\0 & 1 & -3 & -2\end{bmatrix}
$$

a\. Tunjukkan bahwa $r(A)=2$

$$
M=\begin{bmatrix}1&2\\3&7\end{bmatrix}
$$

b\. Tunjukkan bahwa invers kondisional berdasarkan minor ini adalah:

$$
A^c=\begin{bmatrix}7&-2&0\\-3&1&0\\0&0&0\\0&0&0\end{bmatrix}
$$

c\. Temukan invers kondisional lain untuk $A$.

**Jawaban:**

a\.

```{r}
# Membuat matriks A
A <- matrix(c(1, 2, 5, 2,
              3, 7, 12, 4,
              0, 1, -3, -2), 
            nrow = 3, byrow = TRUE)

# Menghitung rank matriks A
svd_A <- svd(A)
rank_A_svd <- sum(svd_A$d > 1e-10)  # Hitung jumlah nilai singular yang signifikan (tidak nol)
rank_A_svd
```

```{r}
# Membuat matriks A
A <- matrix(c(2, 4, 8, 4,
              1, 5, 9, 3,
              0, 2, -1, -1), 
            nrow = 3, byrow = TRUE)

# Menghitung rank matriks A
svd_A <- svd(A)
rank_A_svd <- sum(svd_A$d > 1e-5)  # Hitung jumlah nilai singular yang signifikan (tidak nol)
rank_A_svd
```

**Metode Gauss**

$$
A=\begin{bmatrix}1&2&5&2\\3&7&12&4\\0&1&-3&-2\end{bmatrix}
$$

Operasi baris:

$$
R_2 \leftarrow R_2 - 3R_1 \\
A = 
\begin{bmatrix}
1 & 2 & 5 & 2 \\
3 & 7 & 12 & 4 \\
0 & 1 & -3 & -2
\end{bmatrix}
$$

Operasi baris:

$$
R_1 \leftarrow R_1 - 2R_2 \\
R_3 \leftarrow R_3 - R_2 \\
A = 
\begin{bmatrix}
1 & 2 & 5 & 2 \\
0 & 1 & -3 & -2 \\
0 & 1 & -3 & -2
\end{bmatrix}
$$

Maka,

$$
A = 
\begin{bmatrix}
1 & 0 & 11 & 6 \\
0 & 1 & -3 & -2 \\
0 & 0 & 0 & 0
\end{bmatrix}
$$

$r(A)=2$

**Metode Minor Matriks**

$$
M_{2 \times 2} = \begin{bmatrix} 1 & 2 \\ 3 & 7 \end{bmatrix}, \quad \det(M_{2 \times 2}) = 7 - 6 = 1
$$

$$
M_{2 \times 2} = \begin{bmatrix} 2 & 5 \\ 7 & 12 \end{bmatrix}, \quad \det(M_{2 \times 2}) = 24 - 35 = -9
$$

Karena $det(M_{22}) \neq0$, maka $r(A)=2$

b\.

```{r}
# Membuat minor matriks M
M <- matrix(c(1, 2,
              3, 7), 
            nrow = 2, byrow = TRUE)

# Menghitung invers dari minor M
inv_M <- solve(M)
inv_M
```

$$
M = \begin{bmatrix} 1 & 2 \\ 3 & 7 \end{bmatrix}, \quad \det(M) = 7 - 6 = 1 \neq 0 (\text{non-singular})
$$

Invers minor"

$$
M^{-1}=\frac{1}{1}\begin{bmatrix}7&-2\\-3&1\end{bmatrix}
$$

Sehingga, $(M^{-1})'=\begin{bmatrix}7&-2\\-3&1\end{bmatrix}$

$$
A = \begin{bmatrix} 7 & -3 & 0 & 0 \\ -2 & 1 & 0 & 0 \\ 0 & 0 & 0 & 0 \end{bmatrix}, \quad A^c = \begin{bmatrix} 7 & -2 & 0 \\ -3 & 1 & 0 \\ 0 & 0 & 0 \\ 0 & 0 & 0 \end{bmatrix}
$$

c\.

```{r}
# Menghitung generalized inverse dari matriks A
library(MASS)
A_c <- ginv(A)
A_c
```

$$
M_2=\begin{bmatrix}12&4\\-3&-2\end{bmatrix}, det(M_2)=-24-(-12)=-12\neq0
$$

Invers dari $M_2$:

$$
M_2^{-1} = \frac{1}{12} \begin{bmatrix}  -2 & -4 \\  3& 12 \end{bmatrix} = \begin{bmatrix} \frac{1}{6} & \frac{1}{3} \\ -\frac{1}{4} & -1 \end{bmatrix}
$$

$$
(M_2^{-1})'= \begin{bmatrix} \frac{1}{6} & \frac{1}{-4} \\ \frac{1}{3} & -1 \end{bmatrix}
$$

$$
A = \begin{bmatrix} 0 & 0 & 0 & 0 \\ 0 & 0 & \frac{1}{6} & -\frac{1}{4} \\ 0 & 0 & \frac{1}{3} & -1 \end{bmatrix}
$$

Maka, invers kondisional lainnya adalah:

$$
A^c = \begin{bmatrix} 0 & 0 & 0  \\ 0 & 0 & 0 \\ 0 & \frac{1}{6} & \frac{1}{3} \\ 0 & -\frac{1}{4} & -1 \end{bmatrix}
$$
