---
title: "PML_PRAK_Pert2"
author: "Anindya Septyani G1401221074"
date: "2024-08-19"
output: html_document
---

## **BENTUK KUADRATIK**

```{r}
#Misalkan kita memiliki matriks A dan vektor Y
A <- matrix(c(2,-1,-1,2), nrow = 2, byrow = TRUE)
y <- c(1,1)

#Menghitung bentuk kuadratik q = y^T*A*y
q <- t(y) %*% A %*% y
print(q) 
```

**Penjelasan:**

A = Matriks simetri berukuran 2x2 y = Vektor berukuran 2x1 q = Hasil bentuk kuadratik yang dihitung dengan mengalikan transpose dari y dengan matriks A, kemudian dikalikan dengan y

## TURUNAN BENTUK KUADRATIK

```{r}
#Misalkan kita memiliki matriks A dan vektor Y
A <- matrix(c(2,-1,-1,2), nrow = 2, byrow = TRUE)
y <- c(1,1)

#Menghitung turunan dari z = y'Ay
gradient_z <- A %*% y + t(A) %*% y
print(gradient_z)
```

**Penjelasan:**

Gradient = Vektor hasil turunan dari bentuk kuadratik Dalam kasus ini, karena A adalah simetri, turunan akan menghasilkan vektor yang merupakan hasil kali matriks A dengan vektor y ditambah hasil kali transpose dari a dengan y

## NILAI HARAPAN VEKTOR PEUBAH ACAK

```{r}
#Misalkan kita memiliki vektor Y
y <- c(2,4,6,8,10)

#Menghitung nilai harapan
harapany <- mean(y)
print(harapany)
```

**Penjelasan:**

Nilai harapan (Mean) dari vektor peubah acak adalah rata-rata dari elemen-elemen dalam vektor tersebut. Nilai harapan memberikan ukuran pusat dari distribusi probabilitas

## RAGAM VEKTOR PEUBAH ACAK

```{r}
#Misalkan kita memiliki vektor Y
y <- c(2,4,6,8,10)

#Menghitung ragam
ragam <- var(y)
print(ragam)
```

**Penjelasan:**

Ragam dari vektor y yang menunjukan seberapa jauh nilai-nilai dalam vektor tersebar dari rata-rata

## RAGAM BENTUK KUADRATIK

```{r}
#Definisikan matriks A dan vektor mu
A <- matrix(c(6,-6,4,1,7,0,-3,8,1), nrow = 3, ncol = 3, byrow = TRUE)
mu <- c(1,3,2)
sigmasquared <- 4
ragam <- diag(3) * sigmasquared

#Menghitung E[y*Ay]
trace_AV <- sum(diag(A %*% ragam))
mu_A_mu <- t(mu) %*% A %*% mu
E_y_A_y <- trace_AV + mu_A_mu
E_y_A_y
```

**Penjelasan:**

Bentuk kuadratik y\^TAy, ragam dari bentuk ini dihitung menggunakan matriks varians dari y dan nilai harapan dari y. Hitung dengan menggunakan matriks kovarians dari y dan nilai harapan dari y. Ini memberikan ukuran seberapa besar variasi dalam bentuk kuadratik tersebut..

### LATIHAN SOAL

```{r}
## Latihan Soal No 1
mu <- c(2, 1, 4)
A <- matrix(c(3, 1, 2, 1, 4, -2, 2, -2, 5), nrow = 3, byrow = TRUE)
sigma_squared <- 9
E_yAy <- t(mu) %*% A %*% mu + sigma_squared * sum(diag(A))
E_yAy
```

```{r}
## Latihan Soal No 2
mu <- c(0, -1, 3)
A <- matrix(c(4, 2, -1, 2, 3, 0, -1, 0, 1), nrow = 3, byrow = TRUE)
sigma_squared <- 16
E_yAy <- t(mu) %*% A %*% mu + sigma_squared * sum(diag(A))
E_yAy
```

```{r}
## Latihan Soal No 3
mu <- c(1, 2, 1)
A <- matrix(c(5, -1, 3, -1, 2, 4, 3, 4, 6), nrow = 3, byrow = TRUE)
sigma_squared <- 25
E_yAy <- t(mu) %*% A %*% mu + sigma_squared * sum(diag(A))
E_yAy
```

```{r}
## Latihan Soal No 4
mu <- c(3, 0, -2)
A <- matrix(c(2, 3, -2, 3, 7, 1, -2, 1, 4), nrow = 3, byrow = TRUE)
sigma_squared <- 4
E_yAy <- t(mu) %*% A %*% mu + sigma_squared * sum(diag(A))
E_yAy
```

```{r}
## Latihan Soal No 5
# Definisikan Matriks
x1 <- c(2, 2, -2, -2)
x2 <- c(1, -1, 1, -1)
x3 <- c(1, 1, 1, 1)

# Periksa ortogonalitas
ortho_check <- function(x, y) {
  return(sum(x * y) == 0)
}

cat("x1 dan x2 ortogonal?", ortho_check(x1, x2), "\n")
cat("x1 dan x3 ortogonal?", ortho_check(x1, x3), "\n")
cat("x2 dan x3 ortogonal?", ortho_check(x2, x3), "\n")

# Periksa norm 1
norm_check <- function(x) {
  return(sqrt(sum(x^2)))
}

cat("Norm x1:", norm_check(x1), "\n")
cat("Norm x2:", norm_check(x2), "\n")
cat("Norm x3:", norm_check(x3), "\n")

# Menentukan konstanta c
c1 <- 1 / norm_check(x1)
c2 <- 1 / norm_check(x2)
c3 <- 1 / norm_check(x3)

cat("Konstanta c1:", c1, "\n")
cat("Konstanta c2:", c2, "\n")
cat("Konstanta c3:", c3, "\n")
```

```{r}
## Latihan Soal No 6
# Definisikan Matriks
x1 <- c(1, 0, -1, 0)
x2 <- c(0, 1, 0, -1)
x3 <- c(1, 1, 1, 1)

# Periksa ortogonalitas
cat("x1 dan x2 ortogonal?", ortho_check(x1, x2), "\n")
cat("x1 dan x3 ortogonal?", ortho_check(x1, x3), "\n")
cat("x2 dan x3 ortogonal?", ortho_check(x2, x3), "\n")

# Periksa norm 1
cat("Norm x1:", norm_check(x1), "\n")
cat("Norm x2:", norm_check(x2), "\n")
cat("Norm x3:", norm_check(x3), "\n")

# Menentukan konstanta c
c1 <- 1 / norm_check(x1)
c2 <- 1 / norm_check(x2)
c3 <- 1 / norm_check(x3)

cat("Konstanta c1:", c1, "\n")
cat("Konstanta c2:", c2, "\n")
cat("Konstanta c3:", c3, "\n")
```

```{r}
## Latihan Soal No 7
# Definisikan Matriks 
x1 <- c(3, 1, -1, -3)
x2 <- c(2, -2, 2, -2)
x3 <- c(1, 1, 1, 1)

# Periksa ortogonalitas
cat("x1 dan x2 ortogonal?", ortho_check(x1, x2), "\n")
cat("x1 dan x3 ortogonal?", ortho_check(x1, x3), "\n")
cat("x2 dan x3 ortogonal?", ortho_check(x2, x3), "\n")

# Periksa norm 1
cat("Norm x1:", norm_check(x1), "\n")
cat("Norm x2:", norm_check(x2), "\n")
cat("Norm x3:", norm_check(x3), "\n")

# Menentukan konstanta c
c1 <- 1 / norm_check(x1)
c2 <- 1 / norm_check(x2)
c3 <- 1 / norm_check(x3)

cat("Konstanta c1:", c1, "\n")
cat("Konstanta c2:", c2, "\n")
cat("Konstanta c3:", c3, "\n")
```

```{r}
## Latihan Soal No 8 
#Definisikan matriks
A8 <- matrix(c(6, 2, -1, 2, 5, 3, -1, 3, 7), nrow = 3, byrow = TRUE)
B8 <- matrix(c(2, -1, 0, -1, 3, 1, 0, 1, 4), nrow = 3, byrow = TRUE)
C8 <- matrix(c(1, 1, 1, 1, 2, 2, 1, 2, 3), nrow = 3, byrow = TRUE)

#Fungsi untuk check sifat definit dari suatu matriks
check_definit <- function(mat) {
  eigen_values <- eigen(mat)$values
  if (all(eigen_values > 0)) {
    return("Definit Positif")
  } else if (all(eigen_values >= 0)) {
    return("Semi Definit Positif")
  } else {
    return("Indefinit")
  }
}

#Mengecek sifat definit 
result_A8 <- check_definit(A8)
result_A8
result_B8 <- check_definit(B8)
result_B8
result_C8 <- check_definit(C8)
result_C8

#Menghitung Eigen Values 
eigenA8 <- eigen(A8)$values
eigenA8
eigenB8 <- eigen(B8)$values
eigenB8
eigenC8 <- eigen(C8)$values
eigenC8
```

```{r}
## Latihan Soal No 9
#Definisikan matriks
A9 <- matrix(c(4, -2, 1, -2, 3, 0, 1, 0, 2), nrow = 3, byrow = TRUE)
B9 <- matrix(c(3, 0, 0, 0, 2, -2, 0, -2, 1), nrow = 3, byrow = TRUE)
C9 <- matrix(c(2, 2, 1, 2, 5, 4, 1, 4, 6), nrow = 3, byrow = TRUE)

#Fungsi untuk check sifat definit dari suatu matriks
check_definit <- function(mat) {
  eigen_values <- eigen(mat)$values
  if (all(eigen_values > 0)) {
    return("Definit Positif")
  } else if (all(eigen_values >= 0)) {
    return("Semi Definit Positif")
  } else {
    return("Indefinit")
  }
}

#Mengecek sifat definit 
result_A9 <- check_definit(A9)
result_A9
result_B9 <- check_definit(B9)
result_B9
result_C9 <- check_definit(C9)
result_C9

#Menghitung Eigen Values 
eigenA9 <- eigen(A9)$values
eigenA9
eigenB9 <- eigen(B9)$values
eigenB9
eigenC9 <- eigen(C9)$values
eigenC9
```

```{r}
## Latihan Soal No 10
#Definisikan matriks
A10 <- matrix(c(7, -4, 2, -4, 8, -3, 2, -3, 6), nrow = 3, byrow = TRUE)
B10 <- matrix(c(5, 1, 0, 1, 4, 2, 0 , 2, 3), nrow = 3, byrow = TRUE)
C10 <- matrix(c(1, 2, 1, 2, 1, 2, 1, 2, 3), nrow = 3, byrow = TRUE)

#Fungsi untuk check sifat definit dari suatu matriks
check_definit <- function(mat) {
  eigen_values <- eigen(mat)$values
  if (all(eigen_values > 0)) {
    return("Definit Positif")
  } else if (all(eigen_values >= 0)) {
    return("Semi Definit Positif")
  } else {
    return("Indefinit")
  }
}

#Mengecek sifat definit 
result_A10 <- check_definit(A10)
result_A10
result_B10 <- check_definit(B10)
result_B10
result_C10 <- check_definit(C10)
result_C10

#Menghitung Eigen Values 
eigenA10 <- eigen(A10)$values
eigenA10
eigenB610 <- eigen(B10)$values
eigenB10
eigenC10 <- eigen(C10)$values
eigenC10
```
